【裁判字號】    97,上易,47
【裁判日期】    970229
【裁判案由】    妨害兵役
【裁判全文】
臺灣高等法院高雄分院刑事判決          97年度上易字第47號
上  訴  人  臺灣高雄地方法院檢察署檢察官
被      告  甲○○
上列上訴人因被告妨害兵役案件，不服臺灣高雄地方法院96年度
易字第2568號中華民國96年11月21日第一審判決（起訴案號：臺
灣高雄地方法院檢察署96年度偵緝字第1047號），提起上訴，本
院判決如下：
    主  文
上訴駁回。
    理  由
一、公訴意旨略以：甲○○係高雄縣後備指揮部列管之後備軍人
    ，原籍設高雄縣林園鄉○○村○○街75巷12號，意圖避免召
    集處理，於不詳時間遷離上址，竟無故未依規定申報其變更
    之住居所，致使高雄縣後備指揮部所發指定應於民國95年8
    月15日，前往高雄縣林園鄉句踐營區陸戰九九旅報到之教育
    召集令，由該址屋主劉進財簽收後無法轉達予甲○○，其終
    未於指定報到日期前往報到，因認被告甲○○涉犯妨害兵役
    治罪條例第10條第1 項第3 款、第3 項之罪，應論以同條例
    第6 條第1 項之罪嫌云云。
二、按犯罪事實應依證據認定之，無證據不得認定犯罪事實；又
    不能證明被告犯罪，應諭知無罪之判決，刑事訴訟法第15 4
    條第2 項及第301 條第1 項前段分別定有明文。又按刑事訴
    訟法上所謂認定犯罪事實之證據，係指足以認定被告確有犯
    罪行為之積極證據而言，如未能發現相當證據或證據不足以
    證明，自不能以推測或擬制之方法，以為裁判基礎，最高法
    院29年上字第3105號及40年台上字第86號分別著有判例；而
    認定不利於被告之事實，須依積極證據，苟積極證據不足為
    不利被告之認定時，即應為有利於被告之認定，更不必有何
    有利之證據，亦有最高法院30年上字第816 號判例可資參照
    。
三、公訴人認被告甲○○（下稱被告）涉犯上開罪嫌，無非係以
    被告遷出設籍地後，竟未依規定申報，致使教育召集令無法
    送達，資為論罪依據。經原審訊據被告堅決否認有何妨害兵
    役犯行，辯稱：伊一直都沒有住在上開設籍地，只是戶籍暫
    寄於該處，伊因一開始承租套房，又搬到公司宿舍，沒有辦
    法遷戶籍，並非有意逃避兵役等語。
四、經查：
  (一)證據方面：按刑事訴訟法第159 條之5 規定：「被告以外之
    人於審判外之陳述，雖不符前四條之規定，而經當事人於審
    判程序同意作為證據，法院審酌該言詞陳述或書面陳述作成
    時之情況，認為適當者，亦得為證據。當事人、代理人或辯
    護人於法院調查證據時，知有第159 條第1 項不得為證據之
    情形，而未於言詞辯論終結前聲明異議者，視為有前項之同
    意」。查卷附召集令交付通知書性質上均屬該承辦人審判外
    之陳述，原不具證據能力，然檢察官及被告明知該等陳述有
    刑事訴訟法第159 條第1 項不得為證據之情況，而於本院審
    理中未聲明異議，本院復審酌該等書面陳述作成時之外部情
    況並無不當，又本件若欲判斷被告是否成立犯罪，實有引用
    上開書面供述之必要性。揆諸上揭說明，本院自得逕以卷附
    上開文件採為認定事實之依據。
  (二)被告係後備軍人，原設籍於高雄縣林園鄉○○村○○街75巷
    12號，嗣因被告搬離上開住所，致高雄縣政府警察局林園分
    局林園派出所警員詹家源於95年8 月6 日將上開召集令送達
    上址後，因劉進財稱被告無法聯繫且不住在該址，而無法送
    達被告等情，業據被告於原審審理中自承在卷，且經證人劉
    進財於偵查中證述無誤，復有高雄縣後備司令部列管後備軍
    人行方不明遷出未報移送法辦年籍表、召集令郵件回執附卷
    可參，上開事實應堪認定。
  (三)妨害兵役治罪條例第10條第1 項第3 款、同條第3 項雖分別
    規定後備軍人意圖避免召集處理，而有居住處所遷移，無故
    不依規定申報者，處1 年以下有期徒刑，拘役或科新臺幣9
    萬元以下罰金；又後備軍人犯第1 項之罪，致使召集令無法
    送達者，以避免召集論，分別依第5 條或第6 條科刑。惟查
    ，我國役政機關依法向以「戶籍地」作為後備軍人之管理基
    礎，有關召集令之送達亦以對戶籍地送達為原則，一旦應召
    員遷移住居所，理應負有前述申報義務，並據此更動管理、
    歸屬單位，作為將來辦理召集事宜之依據。然人民有遷徙自
    由者，乃近世民主法治國家俱皆保障、憲法上不可恣意侵犯
    之基本權利，亦為我國憲法第10條所明文規定，本條例第10
    條規定竟以刑罰手段而將單純違反行政申報義務層升為刑罰
    制裁規範之問題，對於無法益侵害之行為科以刑罰，違反無
    法益即無犯罪之法理，以致我國刑事審判實務迭有發生行為
    人因不知有此申報義務，逕為住居所之遷徙而誤罹刑章，容
    非允當。且總觀妨害兵役治罪條例第10條第3 項之規定，就
    實際上無明確避免召集惡意之違反申報義務行為，僅以其致
    使召集令未適時送達之結果，論以加重處罰類型之罪，或者
    由立法者擬制其避免召集意圖之存在而論罪科刑，實有欠刑
    罰前置與加重處罰罪責之正當性，與刑法之「責任原則」，
    顯屬不符。
  (四)又司法院大法官會議釋字第517 號解釋理由雖認本條例第11
    條（現行法第10條）第1 項第3 款之規定「乃因後備軍人於
    相當期間內實際居住處所與戶籍登記不符，所涉兵役法規立
    法目的下之公共利益，與入出國及移民法僅涉及一般國民之
    入出國管理部分者並不相同，故立法機關考量管制後備軍人
    動態之需要、違反申報義務之法益侵害，為確保國防兵員召
    集之有效實現、維護後備軍人召集度之必要，採取抽象危險
    犯刑事制裁手段，可謂相當。且法院於個案審理中，仍得斟
    酌該後備軍人違反義務之各種情狀，於法定刑範圍內為適當
    之量刑，是無立法嚴苛情形，與憲法第23條規定之比例原則
    尚無不合」；另第11條（現行法第10條）第3 項「雖規定致
    使召集令無法送達者，以意圖避免召集論，但仍不排除責任
    要件之適用，乃屬當然」，而認並未限制人民其居住遷徙自
    由權利之行使，與憲法第10條規定亦無牴觸，遂為合憲之推
    論。惟立法者固得衡酌「事件之特性、侵害法益之輕重程度
    以及所欲達到之管制效果」等因素，而選擇以刑罰方式制裁
    一項違反行政法上義務之行為；但是此項衡量決定無疑仍必
    須通過比例原則的檢證，才能夠滿足國家動用刑罰這種「最
    後手段」的正當性要求。而為擔保國家刑罰權的正當行使，
    「行政附屬刑罰」乃至特別刑法的規範設計無疑亦必須服膺
    於法治國家刑法的基本原則，以明確、嚴謹的構成要件規範
    來限定刑罰效果的適用範圍。準此，妨害兵役治罪條例第10
    條第3 項之對行政申報義務違反之低度行政不法，應不具「
    可刑罰性」之行為，選擇以刑罰制裁方式立法，且「以意圖
    避免召集論罪」的粗略規定，毋寧已嚴重違反法治國家刑法
    的基本原則，致使該項刑罰準用規定，無法通過憲法第23條
    所蘊含之比例原則的檢證，而應受違憲之非難。
  (五)再就法律實效性而言，承前所述，現代社會人民往往基於各
    種理由而遷移居住處所，若謂每次遷移均須申報，將無異於
    擾民，毋庸贅言。果爾，此一規定是否足堪規範事實上大量
    發生之遷移行為，實不無疑問。職是，本條例第10條第3 項
    規定之粗略，毋寧已嚴重違反法治國家刑法基本原則，致使
    該項刑罰準用規定，無法通過憲法第23條所蘊含比例原則之
    檢證，僅略述其理由如下：
  本條例於規範體系上雖屬特別刑法，惟其規範內容及可罰性
    基礎之考量，則與一般之附屬刑法無殊，當未可自外於「故
    意與行為同在」刑法原則之適用。
  本條例第10條第3 項之規定，就實際上並無明確避免召集惡
    意之違反申報義務行為，僅以其致使召集令未適時送達之結
    果，概論以加重處罰類型之罪，或者由立法者擬制其避免召
    集意圖之存在而論罪科刑，實有欠刑罰前置與加重處罰罪責
    之正當性，以致無法維持「罪」與「刑」之衡平關係，與刑
    法之「責任原則」顯屬不符。
  關於單純違反申報義務之處罰，立法者尤須在行政罰與刑罰
    的選擇上採取更為審慎的態度以及更具說服力的論據。另外
    ，即使於此動用刑罰制裁係可被接受的，立法者就此刑罰之
    更為前置，當應運用特定之主觀不法意圖規定以標明其「可
    刑罰性」基礎，自不待言。
  再者，所謂「抽象危險犯」之規定，應定性為一種「刑罰的
    前置化」之手段，意在尋求對法益更為周延之保護，惟立於
    罪刑法定主義之刑法基石上，就行為與行為人之間各項主、
    客觀要件，仍有明確規範之必要，甚而禁止以類推適用之方
    式作為評價行為人之手段，要屬當然。吾人固容許立法者為
    保護法益的考量而將刑罰時點提前至實害發生以前，然仍須
    嚴格認定其「可刑罰性」，方能確保規範的正當性與必要性
    。本條例第5 、6 條規定係以行為人「意圖避免召集」之主
    觀不法意圖作為該等妨害兵役召集行為的重要基礎，亦即惟
    有具備此項主觀要素時，行為人危害兵役召集之行為方有其
    可罰性。然而，對於本條例第10條第3 項之規定，立法者卻
    以「準用」或「擬制」的方式架空該處罰之基礎，捨卻刑法
    對於故意之主觀要件內涵所應有、對於客觀要件完整認識之
    要素，實有悖於其行為之可刑罰性內涵以及罪刑平衡原則，
    而產生刑罰正當性之疑義。比較本項規定與同條例第5 條、
    第6 條所規範之行為態樣，實無從理解一個違反申報義務的
    消極不作為，何以被評價具有超越故意妨害行為之不法內涵
    ，更遑論其行為人必然會有「避免召集」的意圖傾向。
  上開規定既係以「無故」為其構成要件，無論採取何種解釋
    ，當係指可歸責於受徵召人之事由者，方能謂與無故之要件
    相當。再者，行為人對於此一事由之發生，仍應具有故意之
    要件始告成立（包括間接故意）。觀諸我國刑法第13條所定
    「行為人對於構成犯罪之事實，明知並有意使其發生者，為
    故意。行為人對於構成犯罪之事實，預見其發生而其發生並
    不違背其本意者，以故意論」，刑事審判實務及學界通說均
    採「意欲要素必要論」之見解，故行為人對其行為除應具備
    「知」之要素外，尚須有「欲」之要素者，始告成立。職是
    ，行為人是否具備故意之主觀要件，實宜就個案具體認定，
    未可概以本條例之罪論斷。
五、本條例第10條第3 項既規定「以避免召集論」須以犯第1項
    之罪為前提，亦即行為人仍須具備「意圖避免召集處理」之
    主觀要件，始有適用餘地，要非後備軍人一有居住處所遷移
    ，無故不依規定申報，而有致召集令無法送達之結果即「以
    避免召集論」。申言之，本條例第6 條第1 項係以「意圖避
    免教育召集」為構成要件，其「意圖」乃避免教育召集之特
    定意圖，至同條例第10條第1 項之「意圖」則應解為避免任
    何一種或數種召集均屬之，故行為人若未依規定申報遷移之
    新住處，乃係出於避免任何召集或某一點閱召集以外之召集
    ，致教育召集令無法送達，依同條例第10條第3 項即可以意
    圖避免（教育）召集論，逕依同條例第6 條第1 項科刑，無
    庸另行證明第6 條第1 項避免教育召集之特定意圖，此為第
    10條第3 項立法意旨及規範實益之所在。故該條例第10條第
    3 項之「以意圖避免召集論」應係指第5 條、第6 條針對特
    定召集加以避免之意圖，與同條第1 項之「意圖」未限於針
    對何種召集之情形自有不同。故第10條第3 項之適用自應以
    犯同條第1 項之罪，即有該條第1 項避免召集之意圖為要件
    ，二者間並無循環論斷之問題，要難以此條例第10條第3項
    有「以意圖避免召集論」之用語，即逕解為不以具備避免召
    集之主觀意圖為必要。此觀諸最高法院92年臺非字第404 號
    判決亦採認「91年6 月26日修正公布，同年月28日生效之妨
    害兵役治罪條例第10條第1 項係以『後備軍人意圖避免召集
    處理』為主觀要件，此主觀要件應依證據認定之，始得為適
    用法律之依據」，即為明證。
六、是以針對本件被告主觀上有無避免召集處理之意圖，進而該
    當本條例第10條第1 項第3 款或同條第3 項之罪所定主觀構
    成要件乙節，經查，證人劉進財於警詢、偵查中均證稱：因
    被告在其大嫂的KTV 處當少爺，其受大嫂請託才讓被告遷入
    寄居，自被告94年7 月28日遷入後，雙方就不曾再聯絡，其
    收到召集令後，曾請其大嫂聯絡被告，可是她也聯絡不上，
    所以未能轉交給伊等語，足認被告辯稱從未在該戶籍地居住
    ，不認識劉進財，僅因工作緣故才將戶籍遷至該地寄居乙節
    ，所言非虛。再者，證人劉進財代為收受召集令後，因無法
    聯絡上被告，是被告對於上開教育點召一事並不知情，亦堪
    可認定。另證人即被告大哥林倍印於原審審理中亦證稱：被
    告於94年5 月至95年10月到其公司任職，因其住處及公司宿
    舍係為承租，沒經過房東之同意不敢讓被告戶籍遷入等語，
    堪認教育召集令於95年8 月間送達之際，被告確於其大哥林
    倍印公司任職，並居住於公司宿舍，是可認被告辯稱公司宿
    舍無法辦理戶籍遷入，非其有意逃避兵役等語，堪可採信。
    又被告因在外租屋或借住友人、親戚處，難以長期均於固定
    居所居住，因此時常變更居住處所，又非經屋主之同意，難
    以將戶籍遷往他處，是被告因住在公司宿舍，未及將戶籍由
    上次因工作緣故寄居之所在地遷出，致上開召集令無法送達
    至被告，其主觀上難認有逃避兵役召集之意圖。況教育召集
    屬於短期召集，且本件教育召集期間僅止1 日，此有前開召
    集令可稽，期間尚非甚長，倘一般人非有特殊因素，通常不
    致僅為避免短期之教育召集即故意遷離居住處所、甚且甘冒
    刑事責任而不依規定申報。再佐以我國社會現況，一般人實
    際上並未居住於戶籍地之情形並非罕見，如僅因被告具有後
    備軍人身分，遽認其未據實遷移戶籍必係出於避免召集處理
    之意圖，顯有悖於一般生活經驗及論理法則。綜上各情，被
    告未如期參加教育召集，應係過失未及時辦理遷出、遷入登
    記，致未收受召集令之故，應非有意逃避兵役召集。從而，
    被告客觀上雖有妨害兵役治罪條例第10條第1 項第3 款之行
    為，但被告主觀上尚無避免召集處理之意圖，堪可認定。
七、原審因而以「被告既無主觀上避免召集之意圖，即無從以妨
    害兵役治罪條例第10條第1 項第3 款相繩之，復查無其他積
    極證據足認被告有檢察官所指之上述犯行」而為無罪之諭知
    。經核原判決並無違誤。檢察官上訴意旨，猶執前詞指摘原
    判決不當，為無理由，應予駁回。
八、被告經合法傳喚，無正當之理由未到庭，爰依刑事訴訟法第
    371 條之規定，不待其陳述，逕行判決。
據上論斷，應依刑事訴訟法第368 條、第371條，判決如主文。
本案經檢察官王登榮到庭執行職務。
中    華    民    國    97    年    2     月    29    日
                  刑事第四庭    審判長法  官  蕭權閔
                                      法  官  陳吉雄
                                      法  官  吳進寶
以上正本證明與原本無異。
不得上訴。
中    華    民    國    97    年    2     月    29    日
                                      書記官  林佳蓉


司法院資訊處製作；財團法人民間司法改革基金會備份。
